臺灣高等法院刑事裁定
110年度毒抗字第161號
抗  告  人  
即  被  告  李勁毅



上列抗告人即被告因違反毒品危害防制條例案件，不服臺灣新北
地方法院中華民國109年12月23日裁定（109年度毒聲字第989號
），提起抗告，本院裁定如下：
    主  文
抗告駁回。                                              
    理  由
一、原裁定意旨略以：
    抗告人即被告甲○○於民國109年7月1日23時許，在新北市○○
    區○○○街00巷0弄00○0號住所內，以將第二級毒品甲基安非他
    命（下稱甲基安非他命）置入玻璃球內燒烤吸食其所生煙霧
    之方式，施用甲基安非他命1次之事實，除經被告於警詢及
    偵訊時坦承不諱，並有勘察採證同意書、新北市政府警察局
    受採集尿液檢體人姓名及檢體編號對照表暨台灣檢驗科技股
    份有限公司109年7月28日濫用藥物檢驗報告（尿液檢體編號
    ：A0000000號）等事證為憑。抗告人施用甲基安非他命之行
    為，堪以認定。而抗告人前於100年間因施用毒品案件，經
    送觀察、勒戒後認無繼續施用毒品之傾向，於100年7月5日
    釋放出所，並經臺灣新北地方檢察署檢察官以100年度毒偵
    字第4002號、100年度毒偵緝字第440號、第441號為不起訴
    處分確定，其後雖多次再犯施用毒品罪，惟均經法院依法判
    處罪刑並執行，而未再接受觀察、勒戒及強制戒治等情，有
    本院被告前案紀錄表在卷可稽。故被告本案施用毒品之時間
    （即109年7月1日）距其最近1次因犯施用毒品罪經觀察、勒
    戒執行完畢釋放日（即100年7月5日）已逾3年，依法應再令
    觀察、勒戒，且不因其間是否另犯該罪經起訴、判刑或執行
    而有不同。從而，檢察官聲請將抗告人觀察、勒戒，於法自
    屬有據，應予准許等語。
二、抗告意旨略以：　
　　抗告人因毒品案件多次入監執行，前後已10年有餘，期間亦
    曾接受觀察勒戒，但從未戒毒成功，依舊無法脫離毒品。現
    在抗告人已尋得相愛之女友，感情穩定，雖工作尚不穩定，
    但已脫離毒害朋友圈，並和女友到外地生活，進而體認不能
    吸毒，人要做得正，命運才會順，要努力就會有貴人。況抗
    告人入監執行都不能戒毒，既然未曾在外接受戒癮治療，何
    不就以觀察勒戒的期間來換取在外戒癮治療、學習拒絕毒品
    誘惑的機會。否則抗告人正走向正途，卻遭觀察、勒戒，甚
    而與女友分開，讓抗告人遭受打擊面臨挫折，又回到毒友圈
    ，反而是害抗告人。再者，抗告人之母親年邁，更有尚在就
    讀小學的兒子，均需靠抗告人支持家計，所以希望法院審酌
    人不是一直進去關就會戒毒，所以應讓抗告人在外接受戒癮
    治療，給予改變的機會云云。
三、按毒品危害防制條例第20條第3項、第23條第2項於109年1月
    15日修正公布，且新增第35條之1過渡規定，並均於109年7
    月15日施行。次按「犯（毒品危害防制條例）第10條之罪者
    ，檢察官應聲請法院裁定，或少年法院（地方法院少年法庭
    ）應先裁定，令被告或少年入勒戒處所觀察、勒戒，其期間
    不得逾2月」、「觀察、勒戒後，檢察官或少年法院（地方
    法院少年法庭）依據勒戒處所之陳報，認受觀察、勒戒人無
    繼續施用毒品傾向者，應即釋放，並為不起訴之處分或不付
    審理之裁定；認受觀察、勒戒人有繼續施用毒品傾向者，檢
    察官應聲請法院裁定或由少年法院（地方法院少年法庭）裁
    定令入戒治處所強制戒治，其期間為6個月以上，至無繼續
    強制戒治之必要為止。但最長不得逾1年」、「依前項規定
    為觀察、勒戒或強制戒治執行完畢釋放後，3年後再犯第10
    條之罪者，適用前2項之規定」、「觀察、勒戒或強制戒治
    執行完畢釋放後，3年內再犯第10條之罪者，檢察官或少年
    法院（地方法院少年法庭）應依法追訴或裁定交付審理」，
    毒品危害防制條例第20條第1項、第2項、第3項、第23條第2
    項定有明文。又「本條例中華民國108年12月17日修正之條
    文施行前犯第10條之罪之案件，於修正施行後，依下列規定
    處理：偵查中之案件，由檢察官依修正後規定處理；審判
    中之案件，由法院或少年法院（地方法院少年法庭）依修正
    後規定處理；依修正後規定應為不起訴處分或不付審理之裁
    定者，法院或少年法院（地方法院少年法庭）應為免刑之判
    決或不付審理之裁定」，修正後毒品危害防制條例第35之1
    條亦有明文。是依修正後毒品危害防制條例規定，觀察、勒
    戒或強制戒治執行完畢釋放後，3年後再犯施用毒品罪者，
    應適用觀察、勒戒及強制戒治之規定，3年內再犯施用毒品
    罪者，則應依法追訴；就修正施行前犯施用毒品罪之審判中
    案件，於修正施行後，法院應依修正後之規定處理，倘係3
    年後再犯之案件，法院應依職權為觀察、勒戒或強制戒治之
    裁定。且犯毒品危害防制條例第10條之罪，祇要距最近 1次
    犯該罪經觀察、勒戒或強制戒治執行完畢釋放後，已逾 3年
    ，即應令觀察、勒戒，不因其間是否因另犯該罪，經起訴、
    判刑或執行而受影響（最高法院109年台上大字第3826號刑
    事裁定、109年度台上字第3240號、109年度台上字第3260號
    判決意旨參照）。是犯毒品危害防制條例第10條之罪者，不
    論係修正前後所為，無庸為新舊法比較，均應依新法規定處
    理。且毒品危害防制條例第20條第1項規定之觀察、勒戒處
    分，並非對於施用毒品犯罪者之懲處，而係針對受處分人將
    來之危險所為預防、矯正措施之保安處分，目的係為斷絕施
    用毒品者之身癮及心癮，並屬強制規定，凡犯毒品危害防制
    條例第10條之罪者，經檢察官聲請，法院僅得依法裁定受處
    分人令入勒戒處所觀察、勒戒，並無自由裁量之餘地，亦無
    自由斟酌以其他方式替代或得以其他原因、受處分人之個人
    因素而免予執行之權。除檢察官審酌個案情形，依同條例第
    24條第1項為附命完成戒癮治療之緩起訴處分，可排除適用
    觀察、勒戒之程序外，凡經檢察官聲請，法院僅得依法裁定
    令入勒戒處所觀察、勒戒，以查其是否仍有施用毒品傾向，
    並據以斷定幫助受處分人徹底戒毒之方法。
四、本院查：
　㈠關於抗告人有於前揭時、地，施用甲基安非他命1次之事實，
    業據抗告人於警詢及偵訊時坦承不諱，並有勘察採證同意書
    、新北市政府警察局受採集尿液檢體人姓名及檢體編號對照
    表暨台灣檢驗科技股份有限公司109年7月28日濫用藥物檢驗
    報告（尿液檢體編號：A0000000號）等件在卷可稽，是抗告
    人施用甲基安非他命之犯行，堪以認定。
　㈡抗告人前於100年間，因施用毒品案件，經臺灣新北地方法院
    以100年度毒聲字第343號裁定送觀察、勒戒後，認無繼續施
    用毒品之傾向，而於100年7月5日釋放出所，並經臺灣新北
    地方檢察署檢察官以100年度毒偵字第4002號、100年度毒偵
    緝字第440號、第441號為不起訴處分確定，而抗告人其後雖
    有再因施用毒品案件，多次經法院判處罪刑確定及執行完畢
    之紀錄，但迄今均無再受觀察、勒戒或強制戒治之情形，有
    本院被告前案紀錄表在卷可按。是抗告人本案所為距其最近
    1次因犯施用毒品罪經觀察勒戒執行完畢釋放之日（100年7
    月5日）已逾3年，故而本件檢察官斟酌個案具體情節，依毒
    品危害防制條例第20條第1項、第3項之規定，向法院聲請觀
    察、勒戒之處遇措施，即難謂有裁量逾越、濫用或違反比例
    原則之明顯違失。原審因檢察官之聲請，依據現行法律規定
    ，而為適法之裁定，自屬正當。
  ㈢抗告人雖執前詞提起本件抗告，惟查：
　　毒品危害防制條例係鑒於煙毒之禍害蔓延，跨國販賣活動頻
    繁，而對之有所因應。故其立法目的在防止來自世界各國毒
    害，查緝流入毒品，預防及制裁與毒品有關之犯罪，亦即肅
    清煙毒，防制毒品危害，藉以維護國民身心健康，進而維持
    社會秩序，俾免國家安全之陷於危殆（司法院大法官會議釋
    字第476號解釋理由書參照）。而欲戒除毒品，必須從斷絕
    來源作起，是本條例對施用毒品自戕身心之犯罪人，在不違
    反憲法比例原則的要求下，兼有以病患身分對待之立法，其
    目的即在使施用毒品之人能戒除毒品之侵害，待戒除施用毒
    品者的需求後，毒品交易的市場自然根絕，徹底防制毒品危
    害國人身心健康。是毒品危害防制條例所規定之觀察、勒戒
    及強制戒治處分，其立法意旨在幫助施用毒品者戒除毒癮，
    該處分之性質非為懲戒行為人，而係為消滅受處分人再次施
    用毒品之危險性，目的係在戒除行為人施用毒品身癮及心癮
    之措施；且觀察、勒戒及強制戒治係導入一療程觀念，針對
    受處分人將來之危險所為預防、矯治措施之保安處分，以達
    教化與治療之目的，可謂刑罰之補充制度。是毒品危害防制
    條例本身所規定之觀察、勒戒及強制戒治等保安處分，雖兼
    具自由刑之性質，卻有刑罰不可替代之教化治療作用，其立
    法意旨在於幫助上開施用毒品者戒除毒癮，避免其再次施用
    毒品之危險性，目的在藉由國家強制力幫助施用毒品者戒除
    對於毒品之身癮及心癮，並無得以其他方式以替代觀察、勒
    戒之法律明文。又毒品危害防制條例認施用毒品者具「病患
    性犯人」之特質，除降低施用毒品罪之法定刑外，並採以觀
    察、勒戒方式戒除其身癮及以強制戒治方式戒除其心癮之措
    施（毒品危害防制條例第20條之立法理由參照），是該條例
    第20條規定之觀察、勒戒係屬強制規定，除檢察官審酌個案
    情形，為附完成戒癮治療之緩起訴處分（同條例第24條第1
    項），或於犯罪未發覺前，自動向行政院衛生署指定之醫療
    機構請求治療，醫療機構免將請求治療者送法院或檢察機關
    （同條例第21條第1項），而可排除適用外，凡經犯毒品危
    害防制條例第10條之罪者，檢察官依法提出聲請，法院即應
    依法裁定令入勒戒處所觀察、勒戒，法院並無斟酌以其他方
    式替代之權，亦無從以其之個人因素而免予執行之餘地。本
    件檢察官向法院聲請裁定將抗告人送勒戒處所觀察、勒戒，
    法院即應依法裁定令入勒戒處所執行觀察、勒戒，原審依檢
    察官之聲請，裁定其應送勒戒處所觀察、勒戒，於法並無違
    誤，而本院亦無以其他方式替代或以其他原因免予執行之裁
    量權。是抗告人以前此入監均未能戒絕毒品、現有穩定交往
    之女友，若遭觀察勒戒恐感情生變、須扶養母親及幼子云云
    ，均無足排除原裁定之適法性或作為抗告人免於接受觀察、
    勒戒執行之理由。
五、綜上所述，原審以抗告人確有施用第二級毒品之犯行，因而
    裁定令抗告人入勒戒處所觀察、勒戒，核其認事用法，並無
    違誤或不當。抗告人猶執前詞提起抗告，為無理由，應予駁
    回。　　　
據上論斷，應依刑事訴訟法第412條，裁定如主文。
中　　華　　民　　國　　110 　年　　2 　　月　　8 　　日
　　　　　　　　　刑事第十五庭  審判長法　官  林怡秀
　　　　　　　　　　　　　　　　　    法　官  陳信旗
　　　　　　　　　　　　　　　　　    法　官  古瑞君
以上正本證明與原本無異。
不得再抗告。
                                      書記官  林君縈
中　　華　　民　　國　　110 　年　　2 　　月　　8 　　日